【裁判字號】    98,訴,120
【裁判日期】    981204
【裁判案由】    拆屋還地
【裁判全文】
臺灣臺北地方法院民事判決               98年度訴字第120號
原      告  乙○○
訴訟代理人  陳郁仁律師
            詹璧如律師
            劉昌崙律師
複  代理人  趙君宜律師
被      告  甲○○
上列當事人間請求損害賠償事件，本院於民國98年11月17日言詞
辯論終結，判決如下：
    主      文
被告應就坐落臺北市○○區○○段一小段四九三地號土地上如附
圖台北市古亭地政事務所土地複丈成果圖所示A部分，面積六平
方公尺之地上建物拆除，並將該部分土地返還原告及其他全體共
有人。
訴訟費用由被告負擔。
    事實及理由
甲、程序方面：
    訴狀送達後，原告不得將原訴變更或追加他訴，但請求之基
    礎事實同一；擴張或減縮應受判決事項之聲明者，原告得將
    原訴變更或追加他訴。民事訴訟法第255條第1項第2款、第3
    款分別定有明文。次按所謂請求之基礎事實同一，係指變更
    或追加之訴與原訴之主要爭點有其共同性，各請求利益之主
    張在社會生活上可認為同一或關連，而就原請求之訴訟及證
    據資料，於審理繼續進行在相當程度範圍內具有同一性或一
    體性，得期待於後請求之審理予以利用，俾先後兩請求在同
    一程序得加以解決，避免重複審理，進而為統一解決紛爭者
    ，即屬之，最高法院95年度台上字第1573號判決可資參照。
    經查，本件原告原以林鴻昭為被告起訴並為訴之聲明：被告
    應就坐落臺北市○○區○○段員一小段493地號土地如附圖
    所示斜線部分土地，面積14.2平方公尺之地上建物拆除並將
    佔有土地返還原告及全體共有人，嗣於97年12月10日以書狀
    追加被告許鴻基，又於98年8月19日聲明撤回對被告許鴻基
    之訴訟，再於98年8月26日具狀聲明撤回對被告林鴻昭之訴
    訟並追加被告甲○○，且訴之聲明變更為被告甲○○應將坐
    落臺北市○○區○○段一小段493地號土地如附圖所示A部分
    、面積6平方公尺之地上建物拆除並將其佔有之土地返還原
    告及全體共有人。核其訴之聲明變更及追加被告，所主張基
    礎事實相同，僅將所請求內容調整並減縮應受判決事項聲明
    ，揆之首揭說明，其所為訴之變更、追加應予准許。
乙、實體方面：
一、原告主張：
    臺北市○○區○○段一小段493地號土地（下稱系爭土地）
    係原告與訴外人王義隆共有，於民國96年12月7日臺北市古
    亭地政事務所（下稱古亭地政事務所）就系爭土地進行複丈
    ，發現系爭土地部分區域遭人以建物占用，而被告於98年8
    月19日證稱「…我的房子是廟的正前面，我所提出編號五的
    照片，圍籬旁邊沒有拆的房子是我的，旁邊的房子是我先生
    蓋的，但是後來權屬已經歸於別人，我有去現場看過，紅色
    門這棟建物是29號，我有進去看過裡面的隔間，是我的房子
    沒有錯，被告林鴻昭的房子應該是在藍色門的那一棟。」、
    「（請提示原證三【本院卷第11頁】，請證人確認所指的紅
    色建物是否為此？）是，這棟建物是我的，我有稅籍證明。
    」，職是本件座落系爭土地之公館街29號建物（下稱系爭建
    物）確為被告甲○○所有，系爭土地既遭被告占有，原告自
    得依民法第767條及第821條請求被告將系爭土地騰空並返還
    原告及共有人。並聲明：被告應就坐落臺北市○○區○○段
    一小段493地號土地如附圖所示A部分土地，面積6平方公尺
    之地上建物拆除並將佔有土地返還原告及全體共有人。
二、被告則抗辯：
    被告向古亭地政事務所查詢系爭建物之坐落基地為495地號
    土地，非座落於系爭土地上，況系爭建物旁另有門牌公館街
    27 號及31號房屋，而公館街31號房屋係已辦保存登記，建
    號502，基地座落為497、498、499地號土地，而497、498、
    499地號土地於69年6月6日（69）府地一字第22683號重測公
    告，重測前為萬盛段頂公館段54地號，有建物謄本及土地登
    記謄本可稽，然系爭土地重測前為萬盛段頂公館小段56地號
    ，系爭建物旁邊尚有公館街31號房屋，而公館街31號房屋之
    基地旁邊才是原告所有之493地號土地，縱有占用部分，應
    屬公館街31號房屋，被告所有之系爭建物無占用系爭土地。
    並聲明：原告之訴駁回。
三、兩造不爭執之事實：
  (一)臺北市○○區○○段一小段493地號土地為原告（應有部分
    100分之20）與王義隆（應有部分100分之80）共有。
  (二)建號文山區○○段○○段503號、門牌號碼臺北市○○街31
    號房屋為訴外人林鴻昭所有。
  (三)建號文山區○○段○○段504號、門牌號碼臺北市○○街21
    號房屋為訴外人許炳石所有。
  (四)臺北市○○街41號房屋納稅義務人為訴外人許鴻基。
四、得心證之理由：
    原告主張被告無權占有系爭土地應拆屋返還土地，然為被告
    所否認，並以上開情詞置辯。則本件首應審究者厥為：系爭
    建物是否占用系爭土地？有無正當權源？
  (一)按所有人對無權占有或侵害其所有物者，得請求返還之，對
    於妨害其所有權者，得請求除去之，民法第767條定有明文
    。經查，系爭土地之所有權人為原告及訴外人王義隆，此有
    土地登記謄本影本乙份（見本院卷第8頁至第9頁）。又查，
    門牌號碼臺北市○○街29號建物占有系爭土地面積為6平方
    公尺之事實，業據本院依職權履勘現場並囑託臺北市古亭地
    政事務所派員會同測量系爭房屋占用面積，製有勘驗筆錄、
    複丈成果圖各乙份附卷可稽，堪信為真。該門牌號碼臺北市
    ○○街29號房屋為被告甲○○所有之事實，亦有卷附被告房
    屋補償費具領人切結書（見本院卷第236頁至第237頁）、房
    屋稅籍資料（見本院卷第265頁、第295頁）等件可證，且被
    告曾於98年8月19日言詞辯論期日時證稱「我的房子是在廟
    的正前面，我所提出編號五的照片，圍籬旁邊沒有拆的房子
    是我的，旁邊的房子是我先生蓋的，但是後來權屬已經歸於
    別人，我有去現場看過，紅色門的這棟建物是29號，我有進
    去看過裡面的隔間，是我的房子沒有錯，被告林鴻昭的房子
    應該是在藍色門的那一棟。」等語，復於98年11月17日言詞
    辯論時自承「原來我的房子是29號，但被人掛成31號，我的
    房子是原告提出附件照片中編號3紅色建物，紅色建物也不
    知道是遭何人漆成紅色，裡面放置他人物品。」等詞，亦可
    信屬實。原告主張被告所有建物占用系爭土地乙詞，堪可採
    信。被告抗辯房屋未占用原告土地云云，核不足取。
  (二)按所有人對於無權占有或侵奪其所有物者，得請求返還之，
    對於妨害其所有權者，得請求除去之，有妨害其所有權之虞
    者，得請求防止之，民法第767條定有明文。又以無權占有
    為原因，請求返還土地者，占有人對土地所有權存在之事實
    無爭執，而僅以非無權占有為抗辯者，土地所有權人對其土
    地被無權占有之事實無舉證責任，占有人自應就其取得占有
    係有正當權源之事實證明之（最高法院85年度臺上字第1120
    號判決要旨參照）。被告未能提出積極事證證明其有何使用
    系爭土地之合法權源，則原告依民法第767條規定，請求被
    告將系爭房屋無權占用系爭土地部分拆除，並將土地返還，
    洵屬正當，應予准許。
  (三)綜上，被告既無任何法律上原因占用系爭土地，則原告依民
    法第767條關於物上返還請求權之規定，訴請被告分別拆除
    占有系爭土地上建物並返還土地，為有理由，應予准許。
五、因本案事證已臻明確，兩造其餘主張陳述及所提之證據，經
    審酌後，認與判決結果無影響，爰不一一論駁，附此敘明。
六、結論：本件原告之訴為有理由，並依民事訴訟法第78條，判
    決如主文。
中    華    民    國    98    年    12    月     4    日
                  民事第一庭    法  官  熊志強
以上正本係照原本作成
如對本判決上訴，須於判決送達後20日內向本院提出上訴狀
中    華    民    國    98    年    12    月     4    日
                                書記官  謝盈敏

司法院資訊處製作；財團法人民間司法改革基金會備份。
